【裁判字號】    98,上易,2035
【裁判日期】    980930
【裁判案由】    妨害自由等
【裁判全文】
臺灣高等法院刑事判決                98年度上易字第2035號
上  訴  人
即  被  告  甲○○原名連茗正.
上列上訴人因妨害自由等案件，不服臺灣士林地方法院97年度易
字第252號，中華民國98年6月30日第一審判決（起訴案號：臺灣
士林地方法院檢察署95年度偵緝字第1221號），提起上訴，本院
判決如下：
    主  文
原判決撤銷。
甲○○意圖為自己不法之利益，而竊佔他人之不動產，處有期徒
刑貳月，如易科罰金，以銀元參佰元即新臺幣玖佰元折算壹日，
減為有期徒刑壹月，如易科罰金，以銀元參佰元即新臺幣玖佰元
折算壹日。
    事  實
一、甲○○（原名連茗正、連容生）係乙○○之姪兒，緣甲○○
    之父即乙○○之兄丙○○向乙○○借用乙○○所有之臺北市
    大同區○○街○段254之1號5樓房屋（下稱系爭房屋）供全家
    居住，嗣於民國92、93年間全家陸續搬遷而返還系爭房屋，
    然甲○○又於94年上半年間某日，基於意圖為自己不法之利
    益，擅持其所留用之系爭房屋鑰匙開門進入屋內居住（侵入
    住宅部分未據告訴），並因與乙○○間有債務糾紛而感情不
    睦，為免乙○○進入該屋，未先徵得乙○○同意，即僱用不
    知情之鎖匠將原門鎖毀損破壞後更換新鎖（毀損部分已逾告
    訴期間，爰不另為不受理判決），竊佔乙○○所有之上開不
    動產，在該處居住。
二、案經乙○○訴由臺北市政府警察局大同分局報告臺灣士林地
    方法院檢察署檢察官偵查起訴。
    理  由
一、訊據被告矢口否認有何上開犯行，辯稱：系爭房屋所有權人
    雖然登記在告訴人名下，但那是祖厝，房屋是整個家族的人
    共有，伊從國小就設籍該處，住了20幾年，祖先牌位及伊曾
    祖母生前都住在5樓；後來伊有短暫搬出去， 但因告訴人欠
    伊90萬元，告訴人向伊表示還錢之前，伊可以住在系爭房屋
    ，所以伊又搬進去，伊只於94年搬入時，有徵得告訴人之同
    意換鎖，之後伊就只有加裝保全設備，事後告訴人與伊經過
    多次協調，曾參與協調之伊姑姑連玉華及丁○○都知道告訴
    人承諾在他還錢之前，伊可以住在該處云云（見95年度偵緝
    字第1221號偵查卷附96年3月28日偵查筆錄、原審97年11月7
    日準備程序筆錄）。
二、經查：
  (一)如事實欄所述被告基於意圖為自己不法之利益，將告訴人所
    有之系爭房屋門鎖毀損破壞後更換新鎖，竊佔乙○○所有之
    上開不動產，在該處居住之事實，業據：
  1.證人即告訴人乙○○於原審審理中證稱： 伊父親共有3個兒
    子，男生中排行老大是被告父親丙○○， 排行老2的是伊，
    排行老3的是連宗祥， 系爭房屋從一開始興建後伊就是所有
    人，但伊已於96年11、12月間賣掉了，該址原來是老房子，
    登記伊父親的名字，後來拆掉改建成5層樓的建物， 因為重
    建時伊有拿錢出來重建，且伊兩個大姐均已出嫁，妹妹及弟
    弟連宗祥仍在讀書，大哥丙○○在北投有房子，所以伊父親
    就同意1、3、5樓登記為伊的名字， 另2、4樓登記堂兄弟姊
    妹的名字， 伊將1樓出租，3樓自己住，5樓因伊大哥丙○○
    北投房屋重建好沒多久後就被徵收， 所以伊就將5樓的房屋
    借伊大哥住，伊在伊大哥搬進去住之前就跟他說好，房子只
    是借他住，除了伊大哥居住外， 還有他太太、小孩1男1女，
    男的就是被告，伊祖母也住在5樓， 另因為以中國人的習俗
    ，牌位應該跟著長子，原來祖先牌位在老房子改建時移到伊
    大哥北投房屋，所以伊5樓借伊大哥住的時候， 伊大哥就將
    牌位一併請回5樓； 後來伊於91年底92年初時有跟伊大哥說
    請他把房子還給伊，伊大哥於92年時先搬出去，因為當時他
    跟太太在鬧離婚，伊父親於93年2月份過世， 伊也有請伊大
    哥向他家人催討房屋，伊大嫂及他的小孩也陸續搬出系爭房
    屋，伊知道被告那一陣子是搬到內湖租房子；他們搬出去後
    系爭房屋就是伊在管理，因為房子是伊的，伊有鑰匙，沒有
    換鎖，伊幾乎每天都會上5樓祭拜祖先牌位， 後來94年間被
    告自己又搬回來，伊發現5樓怎麼有人在打掃， 上去看才發
    現被告以他保留的鑰匙搬回來，被告東西一搬完後伊就無法
    用伊的鑰匙進入；被告搬回來時，伊就有當面跟被告說，伊
    正在處理房子，請他搬走， 後來系爭房屋於94年5月份遭被
    告假扣押，伊又要求被告搬走，本來伊是想讓他有一點時間
    搬，但被告既然來假扣押伊的房子，就要趕快搬走；法院判
    決雖然認定伊於93年間6月間向被告收90萬元， 但伊未曾因
    這件事同意被告再搬回來，被告要搬進來前並沒有跟伊說過
    ，也沒有跟伊說他要換門鎖，是伊自己發現門鎖被更換；伊
    於被告搬回後1、2個星期發現5樓門鎖被更換， 但因為當時
    還沒有被告告伊及民事假扣押，伊想請被告父親協助解決，
    所以當時沒有報警，民事是在94年5月才假扣押， 後來伊於
    95年間發現被告又偷伊3樓及6樓的東西，所以伊才報案，連
    之前5樓換鎖的部分一起告等語（見原審98年3月13日、6月1
    2日審理筆錄）。
  2.核與(1)證人即被告之父丙○○於原審審理中證稱：伊父親本
    來在臺北市○○街有買了棟房子給伊，後來該房子整建，伊
    父親於伊結婚前又在北投百齡五路建了棟房子給伊，德惠街
    房子改建完成後就給伊3弟連宗祥， 另外再改建臺北市○○
    街的房子給伊2弟乙○○讓他成婚，伊父親安排好3兄弟都有
    房子，要讓伊等成家，伊父親在生前就把不動產都分好了，
    所以伊等兄弟姐妹並沒有就遺產有爭執；迪化街房子改建前
    是兩層樓的房子，改建前伊是住在北投，伊父母及乙○○住
    在迪化街，伊妹妹還沒有結婚前也住那裡，伊父親改建迪化
    街房子時就有說要給乙○○，所以改建後就是乙○○的名字
    ，改建完成後伊父母及乙○○住在那邊，伊妹妹結婚就搬出
    去，乙○○一直有系爭房屋的鑰匙，因為那是他的房子；後
    來因為伊北投房子被區段徵收，伊父親叫伊暫時回迪化街住
    ，伊跟乙○○說父親要伊回來暫住，請乙○○借伊住，乙○○當時很不高興，伊兩人幾乎沒有講話，伊借住在5樓， 祖
    先牌位原來跟著伊放在北投房子，後來也跟伊回系爭房屋，
    伊前妻及兩個孩子，其中1個是被告， 及跟伊一起同住的伊
    祖母也跟著回系爭房屋；後來伊於伊父親過世前搬出去，因
    為當時伊父親已經有人可以照顧，且伊想衝刺事業，伊另打
    電話跟伊3弟借德惠街房子， 被告於伊還沒有搬出前就已經
    不住迪化街房子，完全都沒有回家，伊女兒到紐西蘭讀書，
    也沒有住，伊前妻還有在那裡住一陣子，後來也搬出去；後
    來伊搬出去很久後，聽說被告又回去住，乙○○有打電話跟
    伊抗議，伊跟他說被告是伊兒子，請乙○○給他方便一下，
    伊忘記當時乙○○的反應，伊想讓他們自己解決，伊是事後
    才知道乙○○跟被告間因90萬元發生訴訟的事；從伊全家剛
    搬進去迪化街不久，伊就有跟伊家人，包括伊前妻與小孩說
    過，系爭房子是乙○○的，不是伊的，因為房子事實上不是
    伊的，所以伊有老實跟家人講，當時伊前妻及弟弟都不高興
    等語（見原審98年6月12日審理筆錄）； (2)證人即鎖匠陳文
    東於偵查中證稱：被告曾請伊去換系爭5樓的鎖， 但不記得
    是何時去換鎖的，被告當時說他住在5樓， 他說鎖有問題等
    語；(3)被告甲○○於偵查及原審審理中自承：伊曾搬出系爭
    房屋，94年搬進去時將門鎖換掉等語（見95年度偵緝字第12
    21號偵查卷附96年3月28日偵查筆錄、原審97年11月7日準備
    程序筆錄）；及(4)卷附系爭房屋建物登記謄本，顯示系爭房
    屋於73年10月23 日第1次登記時告訴人即為所有權人等情（
    見95年度偵字第8852號偵查卷第17至18頁）；卷附告訴人所
    提出之被告為承租人之房屋租賃契約書，顯示被告於92、93
    年間已在內湖另賃屋居住等情（見原審審理卷附告訴人98年
    3月24日陳明狀所附證二），均無不合。
  (二)至被告辯稱：因告訴人欠伊90萬元，所以告訴人表示還錢之
    前，伊可以住在系爭房屋，且此事曾參與協調之伊姑姑連玉
    華及丁○○都知道云云。查依卷附被告所提出之本院96年度
    上易字第191號刑事判決、 丙○○及乙○○致連宗祥之協議
    書（見原審審理卷附被告97年11月7日庭呈之證據）， 顯示
    告訴人曾因被告欲購買連宗祥所有之臺北市○○街房屋之事
    ，於93年6月間向被告收受90萬元，惟該買賣未成， 嗣經法
    院判決認定告訴人犯詐欺取財罪確定等情，告訴人與被告間
    有債務問題，固堪認定，惟就被告辯稱告訴人因上情而同意
    被告可於搬出系爭房屋後再入住乙節，查證人即被告姑姑連
    玉華於偵查中證稱：伊沒有這個印象等語（見95年度偵緝字
    第1221號偵查卷96年1月26日偵訊筆錄）， 又證人丁○○於
    原審審理中證稱：伊於92年到95年間在王世堅服務處擔任助
    理，告訴人曾到服務處陳情，表示他的房子被法拍有人買到
    ，但被人占有無法交屋，伊協助處理的時間應該是95年底到
    96年初，伊本來不知道被告與告訴人間是叔姪關係，當時他
    們雙方間好像有訴訟，後來伊去見被告，伊說你們是自己人
    ，請被告搬出去，當時被告也很配合，就搬出去，伊有問過
    告訴人為何被告可以住在那裡的原因，但告訴人怎麼回答伊
    忘記了等語（見原審98年5月6日審理筆錄），均未證稱告訴
    人曾因積欠被告債務而於94年間同意被告再入住系爭房屋乙
    事，被告所辯委無可採。
  (三)依前揭各節所述，系爭房屋於被告祖父生前即贈與告訴人，
    而非被告家族共有之祖厝，且被告自始即知悉系爭房屋為告
    訴人所有，其與家人僅為借住，嗣被告與家人於92、93年間
    陸續搬離而返還系爭房屋，惟被告於94年上半年間某日（即
    被告於94年5月對系爭房屋聲請假扣押前之某日）， 又擅自
    進入，未事先徵得告訴人之同意即僱用不知情之鎖匠將系爭
    房屋門鎖毀損破壞後更換新鎖之事實，洵屬無疑。本件被告
    確有基於意圖為自己不法之利益，將告訴人所有之系爭房屋
    門鎖毀損破壞後更換新鎖，竊佔乙○○所有之上開不動產，
    在該處居住之竊佔犯行，堪以認定。
三、論罪科刑：
  (一)被告行為後，刑法業於94年1月7日修正，於94年2月2日公布
    ，於95年7月1日施行。按行為後法律有變更者，適用行為時
    之法律，但行為後之法律有利於行為人者，適用最有利於行
    為人之法律，刑法第2條第1項定有明文，此條規定與刑法第
    1條罪刑法定主義契合，而貫徹法律禁止溯及既往原則， 係
    規範行為後法律變更所生新舊法律比較適用之準據法，查被
    告行為後施行之刑法第33條第5款規定罰金刑為新臺幣1千元
    以上，以百元計算之， 修正前則規定罰金刑為銀元1元（即
    新臺幣3元）以上，經比較修正前、後法律， 以修正前之法
    律較有利於被告。核被告所為，係犯刑法第320條第2項、第
    1項之竊佔罪。公訴意旨雖認被告甲○○所為，係犯刑法第3
    04條之強制罪嫌云云。然被告係基於意圖為自己不法之利益
    ，將告訴人所有之系爭房屋門鎖毀損破壞後更換新鎖，竊佔
    乙○○所有之上開不動產，在該處居住，而獲得使用該系爭
    房屋之不法利益甚明，因起訴之基本社會事實同一，爰依法
    變更起訴法條。
  (二)原審據以論罪科刑固非無見， 惟原審以被告係犯刑法第304
    條第1項妨害人行使權利之強制罪，依上所述， 自有未合，
    被告上訴意旨仍執陳詞否認犯罪，雖無理由，惟原判決既有
    上揭可議之處，自屬無可維持，應由本院將原判決予以撤銷
    改判。爰審酌被告於犯罪後否認犯行，飾詞圖卸，且迄未與
    告訴人達成和解，暨被告犯罪之動機、目的、手段、生活狀
    況、品行、智識程度等一切情狀，量處如主文所示之宣告刑
    ；又被告行為時即修正前刑法第41條第1項前段規定： 犯最
    重本刑為5年以下有期徒刑以下之刑之罪，而受6個月以下有
    期徒刑或拘役之宣告，因身體、教育、職業、家庭之關係或
    其他正當事由，執行顯有困難者，得以1元以上3元以下折算
    1日，易科罰金，且依修正前罰金罰鍰提高標準條例第2條前
    段規定（現已廢止），就其原定數額提高為100倍折算1日，
    即以銀元100元以上300元以下（即新臺幣300元以上900元以
    下）折算1日，惟修正後刑法第41條第1項前段規定：犯最重
    本刑為5年以下有期徒刑以下之刑之罪，而受6個月以下有期
    徒刑或拘役之宣告者， 得以新臺幣1千元、2千元或3千元折
    算一日，易科罰金，經比較修正前後之易科罰金折算標準，
    以修正前之規定較有利於被告，是爰依修正前刑法第41條第
    1項前段規定，諭知易科罰金之折算標準。
  (三)本件被告犯罪時間係於96年4月24日之前， 且無中華民國96
    年罪犯減刑條例所定不得減刑之情形，爰依該條例第2條第1
    項第3款、第7條、第9條之規定， 於判決主文同時諭知減其
    宣告刑二分之一之減得之刑，並諭知如易科罰金之折算標準
    ，以示懲儆。
四、公訴意旨另以：被告前揭將系爭房屋門鎖毀損破壞之行為，
    另涉犯刑法第354條之毀損罪嫌。 按告訴乃論之罪，已逾告
    訴期間者，應諭知不受理之判決，刑事訴訟法第303條第3款
    定有明文，而刑法第354條之毀損罪，依同法第357條規定，
    須告訴乃論。查本件如前述被告毀損門鎖之時間係於94年上
    半年間某日（即被告於94年5 月對系爭房屋聲請假扣押前之
    某日），而告訴人提出本件告訴時間為95年4月7日，有告訴
    狀在卷可考（見95年度他字第1236號卷第1頁）， 是公訴意
    旨所指被告另犯刑法第354條之毀損罪嫌， 告訴人提出告訴
    時已逾告訴期間，此部分本應依前揭規定為不受理判決，然
    公訴意旨認該部分與本院前揭論罪科刑部分有牽連犯之裁判
    上一罪關係，爰不另為不受理之諭知。
據上論斷，應依刑事訴訟法第369條第1項前段、第364條、第299
條第1項前段，刑法第2條第1項前段、第320條第2項、第1項，修
正前刑法第41條第1項前段，刑法施行法第1條之1， 修正前罰金
罰鍰提高標準條例第2條， 現行法規所定貨幣單位折算新臺幣條
例第2條，中華民國九十六年罪犯減刑條例第2條第1項第3款、第
7條、第9條，判決如主文。
本案經檢察官沈世箴到庭執行職務。
中    華    民    國    98    年    9     月    30    日
                  刑事第八庭審判長法  官  鄭文肅
                                  法  官  劉嶽承
                                  法  官  蔡光治
以上正本證明與原本無異。
不得上訴。
                                  書記官  阮桂芳
中    華    民    國    98    年    10    月    1     日
附錄：本案論罪科刑法條全文
中華民國刑法第320條（普通竊盜罪、竊佔罪）
意圖為自己或第三人不法之所有，而竊取他人之動產者，為竊盜
罪，處五年以下有期徒刑、拘役或五百元以下罰金。
意圖為自己或第三人不法之利益，而竊佔他人之不動產者，依前
項之規定處斷。
前二項之未遂犯罰之。


司法院資訊處製作；財團法人民間司法改革基金會備份。
